ACORDAO-COMPLETO-2423023

ACÓRDÃO 568/2022 ATA 2/2022 - PRIMEIRA CÂMARA

VISTOS, relatados e discutidos estes autos de contas especial instaurada pela Fundação Nacional de Saúde (Funasa) , em desfavor dos ex-prefeitos do Município de Raposa/MA, Onacy Vieira Carneiro e Clodomir de Oliveira dos Santos, em razão de omissão no dever de prestar contas do regular emprego dos recursos do Convênio 766/2007, firmado entre a Funasa e a referida municipalidade, cujo objeto é a construção de Sistema de Abastecimento de Água;
ACORDAM os Ministros do Tribunal de Contas da União, reunidos em sessão da Primeira Câmara, ante as razões expostas pelo Relator, em:
9.1. excluir da relação processual Clodomir de Oliveira dos Santos;
9.2. considerar revéis Onacy Vieira Carneiro e a empresa Hidrotec Construções e Comércio Ltda., nos termos do art. 12, § 3º, da Lei 8.443/1992;
9.3. julgar irregulares as contas de Onacy Vieira Carneiro e da empresa Hidrotec Construções e Comércio Ltda, com fundamento nos arts. 1º, inciso I, 16, inciso III, alíneas 'b' e 'c', 19 e 23, inciso III, da Lei 8.443/1992, condenando-os solidariamente ao pagamento das quantias a seguir especificadas, com a fixação do prazo de quinze dias, a contar das notificações, para que comprovem, perante este Tribunal (art. 214, inciso III, alínea 'a', do Regimento Interno) , o recolhimento das dívidas à Fundação Nacional de Saúde (Funasa) , atualizada monetariamente e acrescida dos juros de mora, calculados a partir das datas discriminadas, até a data dos recolhimentos, na forma prevista na legislação em vigor:
	Data
	Valor (R$) 

	30/9/2009
	99.991,16

	17/12/2010
	75.000,00

	16/12/2011
	75.000,00

9.4. aplicar individualmente ao. Onacy Vieira Carneiro e à empresa Hidrotec Construções e Comércio Ltda. multa prevista no art. 57 da Lei 8.443/1992, no valor de R$ 250.000,00 (duzentos e cinquenta mil reais) , fixando-lhes o prazo de 15 dias, a contar da notificação, para que, nos termos do art. 23, inciso III, alínea "a", da mencionada Lei, c/c o art. 214, inciso III, alínea "a", do Regimento Interno do TCU, comprovem, perante este Tribunal, o recolhimento da dívida ao Tesouro Nacional, atualizada monetariamente desde a data do Acórdão proferido até a data do efetivo recolhimento, na forma prevista na legislação em vigor, se for paga depois do vencimento;
9.5. autorizar, desde logo, nos termos do art. 28, inciso II, da Lei 8.443/1992, a cobrança judicial das dívidas caso não atendidas as notificações;
9.6. encaminhar cópia da deliberação, bem como do relatório e do voto que a fundamentam, ao Procurador-Chefe da Procuradoria da República no Estado do Ceará, nos termos do § 3º do art. 16 da Lei 8.443/1992 c/c o § 7º do art. 209 do Regimento Interno do TCU, para adoção das medidas que entender cabíveis, informando que a presente deliberação está disponível para a consulta no endereço www.tcu.gov.br/acordaos.

Tomada de Contas Especial instaurado pela Fundação Nacional de Saúde/FUNASA/MS, tendo como responsáveis os Srs. Clodomir de Oliveira dos Santos e Onacy Vieira Carneiro, ex-Prefeitos, em razão da omissão no dever de prestar contas do Convênio n° 766/2007, celebrado com a Prefeitura Municipal de Raposa/MA, tendo por objeto o "Sistema de abastecimento de água" (Processo 25170.005190/2015-15).

Primeira Câmara

Prefeitura de Raposa/MA.

3. Interessados/Responsáveis:
3.1. Interessado: Fundação Nacional de Saúde (26.989.350/0001-16).
3.2. Responsáveis: Clodomir de Oliveira dos Santos (XXX.048.773-XX); Hidrotec Construcoes e Comercio Eireli (02.563.486/0001-00); Onacy Vieira Carneiro (XXX.492.803-XX).

13.1. Ministros presentes: Benjamin Zymler (na Presidência), Walton Alencar Rodrigues (Relator) e Jorge Oliveira.
13.2. Ministro-Substituto convocado: Augusto Sherman Cavalcanti.
13.3. Ministro-Substituto presente: Weder de Oliveira.

WALTON ALENCAR RODRIGUES

Adoto, como relatório, instrução cuja proposta foi acolhida pelo escalão dirigente da Secretaria do TCU no Estado do Ceará: 
INTRODUÇÃO
	Cuidam os autos de tomada de contas especial instaurada pela Fundação Nacional de Saúde-Funasa em desfavor do Srs. Onacy Vieira Carneiro (gestão 2005-2008 e 2009-2012) e Clodomir de Oliveira dos Santos (gestão 2013-2016) , nas condições de ex-prefeitos municipais de Raposa/MA, em razão da omissão no dever de prestar contas do Convênio 766/2007 (peça 1, p. 49-71) , celebrado em 26/12/2007, entre a Fundação Nacional de Saúde e o município de Raposa/MA, no valor total de R$ 515.463,98, sendo R$ 500.000,00 oriundos do concedente, e R$ 15.463,98 de contrapartida, com vigência inicial estipulada para o período de 26/12/2007 a 26/12/2008, prorrogado até 5/3/2015 (peça 1, p. 271) , tendo por objeto a execução de Sistema de Abastecimento d'Água naquele  município.
HISTÓRICO 
2.	Os recursos previstos para implementação do objeto do referido convênio foram orçados no valor total de R$ 515.463,98, sendo R$ 500.000,00 oriundos do concedente e R$ 15.463,98 de contrapartida da prefeitura.
3.	Foram liberados recursos federais correspondentes a 50% do total previsto, conforme a tabela abaixo:
	Ordem Bancária
	Data 
	Valor 
	Peça 1, p. 

	2009OB801901
	23/3/2009
	100.000,00
	169

	2010OB809426
	9/9/2010
	150.000,00
	219

4.	O prazo para prestação de contas do convênio em lide expirou em 5/5/2015 (peça 1, p. 271) , isto é, durante a gestão do prefeito sucessor Sr. Clodomir de Oliveira dos Santos.
5.	Verifica-se que foi dada oportunidade de defesa aos agentes responsabilizados, em obediência aos princípios constitucionais que asseguram o direito ao contraditório e a ampla defesa, tendo em vista as notificações na peça 1, p. 299-301 e p. 307-309. 
6.	Os responsáveis não apresentaram nenhuma justificativa e não houve o recolhimento do montante devido aos cofres da Funasa, subsistindo o motivo que legitimou a instauração da Tomada de Contas Especial (peça 1, p. 371) .
7.	A Controladoria-Geral da União (CGU) , por meio do Relatório (peça 1, p. 389-390) e do Certificado de Auditoria 235/2016 (peça 1, p. 391) , ratificou as conclusões do Tomador de Contas (peça 1, p. 372-373) , concluindo que o Srs. Onacy Vieira Carneiro e Clodomir de Oliveira dos Santos encontravam-se em débito com a Fazenda Nacional.
8.	Após a emissão do Parecer do Dirigente do Órgão de Controle Interno (peça 1, p. 392) , concluindo pela irregularidade das contas e do Pronunciamento Ministerial (peça 1, p. 393) , os autos foram encaminhados ao TCU.
9.	No âmbito desta Corte de Contas, esta Secex/CE propôs a citação solidária dos responsáveis Srs. Onacy Vieira Carneiro e Clodomir de Oliveira dos Santos, ambos ex-Prefeitos do município de Raposa/MA, para que apresentassem alegações de defesa quanto à não comprovação da boa e regular aplicação dos recursos recebidos do Convênio 766/2007, bem como para que se manifestassem quanto à omissão no dever de prestar contas do referido ajuste (peça 3) .
10.	Citado pelo Ofício 2860/2016-TCU/Secex-CE (peça 5) , o responsável Sr. Clodomir de Oliveira dos Santos tomou ciência da citação (peças 9 e 15) , e embora o AR tenha sido entregue no endereço constante do cadastro do Sistema CPF  (peça 18) , o que torna válida a citação, nos termos do inciso III do art.3º c/c o inciso II do art.4º da Resolução TCU 170/2004. 
11.	Já o responsável Sr. Onacy Vieira Carneiro não tomou ciência do Ofício 2861/2016-TCU/Secex-CE (peça 7) , conforme peças 10, 11 e 12, acarretando a sua citação por intermédio de edital (peça 17) . Citado pelo Edital 5/2017 - TCU/SECEX-CE, o responsável não apresentou as suas alegações de defesa.
12.	Após a análise por esta Unidade Técnica, considerou-se os responsáveis Srs. Onacy Vieira Carneiro e Clodomir de Oliveira dos Santos como revéis, em consonância com o § 3º, do art.12 da Lei nº 8.443/92, sendo julgadas irregulares as suas contas e condenando-os solidariamente ao pagamento do total do débito apurado nos montantes de R$ 100.000,00 e R$ 150.000,00 a valor original, bem como aplicando-lhes individualmente a multa prevista no art. 57 da Lei 8.443/1992.
13.	Divergindo do posicionamento adotado por esta Secex/CE, em seu Parecer, o representante do MPTCU considerou que a Corte de Contas vem consolidando jurisprudência com o entendimento de melhor particularizar a culpa do prefeito sucessor e de seu antecessor (Acórdãos 665/2016 e 2.475/2015 da 1ª Câmara e 9.809/2015, 6.402/2015 e 2.093/2010 da 2ª Câmara) , levando a preconizar que os ex-prefeitos Onacy Vieira Carneiro (gestão 2005-2008 e 2009-2012) e Clodomir de Oliveira dos Santos (gestão 2013-2016) tenham as contas julgadas irregulares, sendo que a omissão no dever de prestar contas seja considerada tão somente em relação ao Sr. Clodomir e os débitos imputados individualmente ao gestor que autorizou os pagamentos (peça 22) .
14.	Ante a ausência dos extratos bancários da conta específica do Convênio 766/2007, o MPTCU sugeriu ao Exmo. Ministro Relator que fosse realizada diligência ao Banco do Brasil para verificar os valores que foram dispendidos em cada gestão, com intuito de individualizar os gastos ordenados por cada ex-prefeito. 
15.	Acatando a proposta sugerida pelo representante do Ministério Público, em Despacho, o Exmo. Ministro Relator, Walton Alencar Rodrigues, restituiu os autos à esta Secretaria para que fosse promovida a diligência indicada e posteriormente fosse reanalisado o mérito desta tomada de contas especial (peça 23) .  
16.	Desse modo, promoveu-se diligência junto à Superintendência do Banco do Brasil/MA, para que encaminhasse a esta Secretaria do TCU no Estado do Ceará cópia dos extratos bancários da conta específica do referido convênio, firmado entre o município de Raposa/MA e a Fundação Nacional de Saúde (agência 4323, conta corrente 160245) , bem como das contas de aplicações financeiras vinculadas ao convênio, acompanhados de cópias dos cheques ou ordens de pagamento que movimentaram as respectivas contas (peça 24) .
17.	Em resposta, foram encaminhados os extratos bancários, de aplicações e cópias dos cheques emitidos da conta 16.024-5, agência 4323-0 de titularidade do município de Raposa/MA, do período de 29/01/2009 (abertura) a 09/08/2017, somente dos meses em que houve movimentação financeira (peça 28) .
18. 	Em instrução às peças 29 e 30, esta Unidade Técnica assim concluiu:
33.	Em virtude do exposto, e diante da revelia dos multicitados gestores, Srs. Onacy Vieira Carneiro e Clodomir de Oliveira dos Santos, ambos ex-Prefeitos do município de Raposa/MA, e inexistindo nos autos elementos que permitam concluir pela ocorrência de boa-fé ou de outras excludentes de culpabilidade em suas condutas, propõe-se que suas contas sejam julgadas irregulares.
34.	Quanto ao Sr. Onacy Vieira Carneiro (prefeito antecessor) , além das irregularidades de suas contas, propõe-se que seja condenado em débito, ficando obrigado a recompor aos cofres da Fundação Nacional de Saúde os montantes de R$ 100.000,00 e R$ 150.000,00, valores atualizados monetariamente e acrescido de juros de mora calculados a partir de 23/3/2009 e 9/9/2010, respectivamente, e que lhe seja aplicada a multa prevista no art. 57 da Lei 8.443/1992 concernente ao dano que cometeu.
35.	No que tange ao Sr. Clodomir de Oliveira dos Santos (prefeito sucessor) , além das irregularidades de suas contas, propõe-se que seja aplicada a multa prevista no art. 58, I, da Lei 8.443/1992 em razão da omissão na prestação de contas Convênio 766/2007.
19.	No mesmo sentido foi o pronunciamento do MPTCU em parecer à peça 31.
20.	Todavia, o Exmo. Sr. Ministro Relator, em despacho à peça 32, determinou a restituição dos autos para esta unidade técnica para que promovesse nova citação dos ex-prefeitos do município de Raposa/MA, em solidariedade com a empresa Hidrotec, para que restituíssem aos cofres da Funasa a integralidade dos valores repassados ou apresentassem alegações de defesa.   
EXAME TÉCNICO
21.	Considerando o Despacho do Relator, e com base em delegação concedida conforme Portaria Secex-CE 1/2017, encaminharam-se os seguintes ofícios aos responsáveis:
	Responsáveis
	Ofício de citação (peça) 
	AR (peça) 
	Resposta à citação (peça) 

	Hidrotec Construções e Comércio Ltda.
	37, 42 
Edital
	Não recebimento 40 e 48
52
	Revel

	Onacy Vieira Carneiro
	35
	39
	70

	Clodomir de Oliveira dos Santos
	45,54,57,60,63
	Não recebimento - 50,66,67,69
Ciência - 68
	Revel

22.	No que concerne à empresa Hidrotec Construções e Comércio Ltda., foram encaminhados dois ofícios de citação, conforme peças 37 e 42, mas não se obteve êxito, tendo em vista a devolução, por parte dos Correios, do aviso de recebimento, conforme peças 40 e 48.
23.	Desse modo, promoveu-se a citação da empresa por meio do Edital 123/2018 - TCU/SECEX-CE, publicado em 20/11/2018 no Diário Oficial da União (peça 52) . Apesar da citação por edital, a empresa não atendeu à citação e nem recolheu o valor do débito atualizado devido.
19.	Quanto ao responsável Sr. Clodomir de Oliveira dos Santos, em que pese ter tomado ciência da comunicação que lhe fora encaminhada, conforme AR à peça 68, não atendeu à citação e nem recolheu o valor do débito atualizado devido.
24.	Assim, transcorrido o prazo regimental fixado e mantendo-se inertes o responsável Sr. Clodomir de Oliveira dos Santos e a empresa Hidrotec Construções e Comércio Ltda., impõe-se que sejam considerados revéis, dando-se prosseguimento ao processo, de acordo com o art. 12, § 3º, da Lei 8.443/1992.
25.	Por fim, no que tange ao responsável Sr. Onacy Vieira Carneiro, tomou ciência do ofício que lhe fora encaminhado, apresentando as suas alegações de defesa à peça 70.
Da revelia do responsável Sr. Clodomir de Oliveira dos Santos e da empresa Hidrotec Construções e Comércio Ltda
26.	Primeiramente, cumpre destacar que o efeito da revelia não se restringe ao prosseguimento dos atos processuais, como erroneamente se pode inferir do disposto no art. 12, § 3º, da Lei 8.443/1992, vez que esse seguimento constitui decorrência lógica na estipulação legal dos prazos para que as partes produzam os atos de seu interesse. O próprio dispositivo legal citado vai mais além ao dizer que o seguimento dos atos, uma vez configurada a revelia, se dará para todos os efeitos, inclusive para o julgamento pela irregularidade das contas, como se pode facilmente deduzir.
27.	Nos processos do TCU, a revelia não leva à presunção de que seriam verdadeiras todas as imputações levantadas contra os responsáveis, diferentemente do que ocorre no processo civil, em que a revelia do réu opera a presunção da verdade dos fatos narrados pelo autor. Dessa forma, a avaliação da responsabilidade do agente não pode prescindir da prova existente no processo ou para ele carreada.
28.	Ao não apresentar sua defesa, os responsáveis deixaram de produzir prova da regular aplicação dos recursos sob sua responsabilidade, em afronta às normas que impõem aos gestores públicos a obrigação legal de, sempre que demandados pelos órgãos de controle, apresentarem os documentos que demonstrem a correta utilização das verbas públicas, a exemplo do contido no art. 93 do Decreto-Lei 200/67: Quem quer que utilize dinheiros públicos terá de justificar seu bom e regular emprego na conformidade das leis, regulamentos e normas emanadas das autoridades administrativas competentes.
29.	No tocante à aferição quanto à ocorrência de boa-fé na conduta dos responsáveis, conforme determina o § 2º do art. 202 do Regimento Interno do TCU, em se tratando de processo em que as partes interessadas não se manifestaram acerca das irregularidades imputadas, não há elementos para que se possa efetivamente reconhecê-la, podendo este Tribunal, desde logo, proferir o julgamento de mérito pela irregularidade das contas, nos termos do § 6º do mesmo artigo do normativo citado (Acórdão 2064/2011-TCU-Primeira Câmara, 6.182/2011 - 1ª Câmara, 4.072/2010 - 1ª Câmara, 1.189/2009 - 1ª Câmara, 731/2008 - Plenário, 1.917/2008 - 2ª Câmara, 579/2007 - Plenário, 3.305/2007 - 2ª Câmara e 3.867/2007 - 1ª Câmara) .
30.	Dessa forma, devem as presentes contas serem julgadas irregulares, com a condenação em débito e aplicação de multa, com fundamento nos arts. 1º, inciso I, 16, inciso III, alínea "c", § 1º da Lei 8.443/1992 c/c os arts. 19 e 23, inciso III, da mesma Lei. Deve ainda ser remetida cópia dos elementos pertinentes ao Ministério Público da União, atendendo, assim, ao disposto no art. 209, § 7º, do Regimento Interno/TCU.
Das alegações de defesa do responsável Sr. Clodomir de Oliveira dos Santos (peça 70) 
31.	Por meio de seu procurador constituído, o responsável alega que, embora o prazo para prestação de contas do Convênio 0766/2007 tenha expirado em 5/5/2015, durante a gestão do interessado, não era o responsável pela prestação de contas dos recursos utilizados pelo ex-Prefeito Onacy Vieira Carneiro, pois não fora deixado nenhum documento por esse gestor relativo ao convênio.
32.	Argumenta que, com base na Súmula 230 do TCU, o interessado tomou todas as medidas cabíveis no sentido de responsabilizar o ex-gestor municipal (Onacy Vieira Carneiro) , por meio de representação cível e criminal junto ao Ministério Público, e ajuizado a Ação de Improbidade c/c Ressarcimento ao Erário, bem como requereu a instauração de Tomada de Contas Especial junto a Fundação Nacional de Saúde - Funasa em desfavor do mesmo.
33.	Nesse sentido, alega que a imputação de responsabilidade atribuída a ele merece ser reformulada, uma vez que, conforme a Súmula 230, cabe ao prefeito sucessor prestar contas de recursos federais recebidos pelo antecessor na hipótese deste próprio não tê-lo feito, e que, na impossibilidade de fazê-lo, adote providências no sentido de resguardar o patrimônio público, sob pena de corresponsabilidade, o que assim foi feito pelo requerido.
Análise
34.	Considerando a impossibilidade de apresentar os documentos para a prestação de contas do Convênio 0766/2007, verifica-se que o responsável tomou as medidas legais visando à proteção do patrimônio público, nos termos da Súmula 230.
35.	Nesse sentido, visando a responsabilização do ex-gestor, Sr. Onacy Vieira Carneiro, o interessado ajuizou uma Ação de Improbidade Administrativa c/c Ressarcimento ao Erário (peça 70, p. 9-16) e uma Representação Civil e Criminal junto ao Ministério Público (peça 70, p. 17-20) , além de requerer a instauração de Tomada de Contas Especial e suspensão da inadimplência em nome do ente público municipal junto à própria Fundação Nacional de Saúde-Funasa.
36.	Desse modo, conclui-se pela não responsabilização do Sr. Clodomir de Oliveira dos Santos, visto que adotou as medidas legais de resguardo ao patrimônio público, nos termos da Súmula 230 do TCU.
PROPOSTA DE ENCAMINHAMENTO
37.	Diante do exposto, submetemos os autos à consideração superior, propondo:
	a) excluir da relação processual o Sr. Clodomir de Oliveira dos Santos (CPF 225.048.77315) ;
	b) considerar revéis o Sr. Onacy Vieira Carneiro (CPF XXX.492.803-XX) e a empresa Hidrotec Construções e Comércio Ltda.  (CNPJ 02.563.486/0001-00) , nos termos do art. 12, § 3º, da Lei 8.443/92;
	c) com fundamento nos arts. 1º, inciso I, 16, inciso III, alíneas 'c', e § 2º da Lei 8.443/1992 c/c os arts. 19 e 23, inciso III, da mesma lei, e com arts. 1º, inciso I, 209, incisos III e IV, e § 5º, 210 e 214, inciso III, do Regimento Interno/TCU, que sejam julgadas irregulares as contas do Sr. Onacy Vieira Carneiro (CPF XXX.492.803-XX) , na condição de ex-Prefeito do município de Raposa/MA, (gestão 2005-2008 e 2009-2012) , e condená-lo, em solidariedade, com a empresa Hidrotec Construções e Comércio Ltda.  (CNPJ 02.563.486/0001-00) , contratada para executar as obras do Convênio 766/2007 (Siafi 619487) , referentes à execução de Sistema de Abastecimento d'água no município de Raposa/MA, ao pagamento das quantias a seguir especificadas, com a fixação do prazo de quinze dias, a contar das notificações, para que comprovem, perante este Tribunal (art. 214, inciso III, alínea 'a', do Regimento Interno) , o recolhimento das dívidas aos cofres da Fundação Nacional de Saúde (Funasa) , atualizada monetariamente e acrescida dos juros de mora, calculados a partir das datas discriminadas, até a data dos recolhimentos, na forma prevista na legislação em vigor
	Data
	Valor (R$) 

	30/9/2009
	99.991,16

	17/12/2010
	75.000,00

	16/12/2011
	75.000,00

	d) aplicar individualmente ao Sr. Onacy Vieira Carneiro (CPF XXX.492.803-XX) e à empresa Hidrotec Construções e Comércio Ltda.  (CNPJ 02.563.486/0001-00) a multa prevista no art. 57 da Lei 8.443/1992, fixando-lhes o prazo de 15 dias, a contar da notificação, para que, nos termos do art. 23, inciso III, alínea "a", da mencionada Lei, c/c o art. 214, inciso III, alínea "a", do Regimento Interno do TCU, comprovem, perante este Tribunal, o recolhimento da dívida aos cofres do Tesouro Nacional, atualizada monetariamente desde a data do Acórdão que vier a ser proferido até a do efetivo recolhimento, na forma prevista na legislação em vigor, se for paga depois do vencimento;
	e) autorizar, desde logo, nos termos do art. 28, inciso II, da Lei 8.443/1992, a cobrança judicial das dívidas caso não atendidas as notificações;
	f) autorizar, se solicitado, o pagamento da dívida dos responsáveis em até 36 parcelas mensais e consecutivas, nos termos do art. 26 da Lei 8.443/1992 c/c o art. 217 do Regimento Interno, fixando-lhes o prazo de quinze dias, a contar do recebimento da notificação, para comprovarem perante o Tribunal o recolhimento da primeira parcela, e de trinta dias, a contar da parcela anterior, para comprovarem os recolhimentos das demais parcelas, devendo incidir sobre cada valor mensal os acréscimos legais, na forma prevista na legislação em vigor, bem como esclarecer aos responsáveis que, em caso de parcelamento da dívida, a falta de pagamento de qualquer parcela importará no vencimento antecipado do saldo devedor (art. 217, § 2º, do RI/TCU) .;
	g) encaminhar cópia da deliberação que vier a ser proferida, bem como do relatório e do voto que a fundamentarem, ao Procurador-Chefe da Procuradoria da República no Estado do Ceará, nos termos do § 3º do art. 16 da Lei 8.443/1992 c/c o § 7º do art. 209 do Regimento Interno do TCU, para adoção das medidas que entender cabíveis.

Carlos Sérgio de Carvalho Barros (4.947/OAB-MA), Brenno Silva Gomes Pereira (20.036/OAB-MA) e outros, representando Clodomir de Oliveira dos Santos.

Procurador Marinus Eduardo De Vries Marsico.

TOMADA DE CONTAS ESPECIAL. CONVÊNIO. FUNASA. SISTEMA DE ABASTECIMENTO DE ÁGUA. EXECUÇÃO ÍNFIMA DO OBJETO. FALTA DE APROVEITAMENTO ÚTIL. CITAÇÃO. REVELIA DO PREFEITO ANTECESSOR E DA EMPRESA CONTRATADA. IRREGULARIDADE. DÉBITO E MULTA. ACOLHIMENTO DAS ALEGAÇÕES DO PREFEITO SUCESSOR ANTE A ADOÇÃO DAS MEDIDAS NECESSÁRIAS AO RESGUARDO DO ERÁRIO DIANTE DA IMPOSSIBILIDADE DA PRESTAÇÃO DE CONTAS. EXCLUSÃO DA RELAÇÃO PROCESSUAL. CIÊNCIA.

TOMADA DE CONTAS ESPECIAL (TCE)

Secretaria de Controle Externo de Tomada de Contas Especial (SecexTCE).

Trata-se de tomada de contas especial instaurada pela Fundação Nacional de Saúde (Funasa) , em desfavor dos ex-prefeitos do Município de Raposa/MA, Onacy Vieira Carneiro (gestão de 2005-2008) e Clodomir de Oliveira dos Santos (gestão de 2013-2016) , em razão de omissão no dever de prestar contas do regular emprego dos recursos do Convênio 766/2007, firmado entre a Funasa e a referida municipalidade, cujo objeto é a construção de Sistema de Abastecimento de Água.
Para implemento do objeto do ajuste, foram previstos R$ 515.463,98, dos quais R$ 500.000,00 a seriam repassados pela entidade concedente e R$ 15.463,98 corresponderiam à contrapartida do convenente.
No entanto, foram efetivamente liberados recursos federais correspondentes a 50% do total previsto, de acordo com as seguintes ordens bancárias:
	Ordem Bancária
	Data 
	Valor 

	2009OB801901
	23/3/2009
	100.000,00

	2010OB809426
	9/9/2010
	150.000,00

O convênio vigeu no período de 26/12/2007 a 5/3/2015, já considerada a prorrogação. O prazo de prestação do contas do convênio expirou em 5/5/2015, durante a gestão do prefeito sucessor, Clodomir de Oliveira dos Santos.
Após as diligências saneadoras, restou comprovado nos autos que a totalidade dos valores do convênio efetivamente repassados foram pagos à empresa contratada pela prefeitura de Raposa/MA para execução do objeto do ajuste, Hidrotec Construções e Comércio Ltda., durante a gestão do prefeito antecessor, Onacy Vieira Carneiro (peça 28) .
Vistoria realizada pela Funasa, à época (peça 1, p. 369-373) , comprovou a execução de pequeno percentual do objeto, entre 8,5% e 14,5%, incompatível com os pagamentos realizados (R$ 99.991,16, em 30/9/2009; R$ 75.000,00, em 17/12/2010; e R$ 75.000,00, em 16/12/2011) , não tendo qualquer proveito útil para a municipalidade.
Perante esta Corte de Contas, foram regularmente convocados a apresentar defesa Onacy Vieira Carneiro, a empresa Hidrotec Construções e Comércio Ltda. e Clodomir de Oliveira dos Santos.
Apenas o prefeito sucessor Clodomir de Oliveira dos Santos compareceu aos autos. Os demais responsáveis quedaram-se inertes, arcando com o ônus da revelia, nos termos do artigo 12, § 3º da Lei 8443/1992.
Acolho as alegações do responsável Clodomir de Oliveira. O responsável, diante da impossibilidade da apresentação da prestação de contas dos recursos do convênio geridos pelo seu antecessor, adotou as medidas necessárias ao resguardo do Erário, conforme Enunciado 230 da Súmula de Jurisprudência do TCU, ao aviar ação de improbidade administrativa (peça 70, p. 9-16) , representação civil e criminal junto ao Ministério Público Federal (peça 70, p. 17-20) , bem como requerer instauração de tomada de contas especial e suspensão da inadimplência do município junto à Funasa (peça 70, p. 22-23) . Portanto, excluo Clodomir de Oliveira da relação processual.
Por outro lado, os responsáveis Onacy Vieira Carneiro e a empresa Hidrotec Construções e Comércio Ltda. não compareceram aos autos para fazer prova do regular emprego dos recursos do convênio ante a ínfima execução do objeto. Por essa razão julgo irregulares as respectivas contas especiais, com fundamento no artigo 16, inciso III, alíneas "b" e "c", da Lei 8443/1992, e os condeno solidariamente ao recolherem à Fundação Nacional de Saúde (Funasa) as importâncias abaixo especificadas, atualizadas monetariamente e acrescidas dos consectários legais, nos termos da legislação em vigor:
	Data
	Valor (R$) 

	30/9/2009
	99.991,16

	17/12/2010
	75.000,00

	16/12/2011
	75.000,00

Valor atualizado pelo Sistema Débito do TCU até 11/12/2020: R$ 482.039,11
 Quanto à prescrição da pretensão ressarcitória. A jurisprudência desta Corte é pacífica no sentido da imprescritibilidade das ações de ressarcimento ao Erário, consoante Enunciado 282 da Súmula de Jurisprudência do TCU. 
Neste ponto, registro que, até o momento, não foi exarada, pelo Supremo Tribunal Federal, decisão com repercussão geral acerca da prescrição da pretensão ressarcitória em processos de controle externo. 
Embora a questão debatida pelo RE 636.886/AL (tema 899 da repercussão geral) , frequentemente suscitado pelos responsáveis, trate da fase posterior à formação do título executivo, o TCU iniciou discussões sobre as premissas da prescritibilidade e eventual mudança de entendimento no TC Processo 000.006/2017-3, tendo em vista recente evolução jurisprudencial no Supremo. 
Até o julgamento de tal processo, em homenagem ao princípio do Colegiado, aplico ao presente caso a jurisprudência dominante desta Corte quanto à imprescritibilidade do dano ao Erário.
Com relação à pretensão punitiva, perfilho entendimento firmado no Acórdão 1441/2016-TCU-Plenário, segundo o qual a prescrição rege-se pelo prazo de dez anos, definido pelos artigos 189 e 205 do Código Civil, contado da data da ocorrência da irregularidade, sendo interrompido pelo ato que ordenar a citação, a audiência ou a oitiva do responsável. No caso em análise, não ocorreu a extinção da punibilidade pela prescrição, pois os fatos geradores ocorreram em 30/9/2009, 17/12/2010 e 16/12/2011, ao passo que a data do ato que ordenou a última citação é de julho de 2018.
Dessa forma, aplico multa proporcional ao dano, prevista no artigo 57 da Lei 8.443/1992, c/c o artigo 257 do Regimento Interno do TCU, a ser recolhido ao Tesouro Nacional na forma da legislação em vigor.
Ante o exposto, perfilho os pareceres da Unidade Técnica e do Ministério Público e voto por que o Tribunal acolha a minuta de acórdão que ora submeto à apreciação do colegiado.
TCU, Sala das Sessões, em 8 de fevereiro de 2022.
WALTON ALENCAR RODRIGUES 
Relator